# 求助陈版主：合同能源管理业务模式的收入核算

提问人：ldm520 时间：2010-08-04 17:04:29
公司正在开展合同能源管理业务，具体操作方式为：公司提供自己生产的设备给客户，双方约定在一定期间内（通常不短于 2 年），客户按所节约能源费用的一定比例支付款项给公司，在此期间，设备的所有权属于公司，合同期届满，公司以象征性的少量款项把设备转让给客户。 对于此业务，公司对于提供的设备应如何核算？固定资产还是长期待摊费用？收入如何确认？按每期收到的款项确认吗？最后转让所有权时应如何处理？ 客户方对于支付的款项如何处理？最终取得的设备又如何入账呢？ 另：根据国务院《关于加快推行合同能源管理促进节能服务产业发展的意见》（国办发[2010]25号）的文件规定，该类业务可以免征营业税和所得税，但具体政策需税务总局出文，现在大家有见到相关的税务文件了吗？ 谢谢！

回答人：chenyiwei
回复 楼主 ldm520 的帖子合同能源管理的业务模式似乎还没有完全定型。我最近也在关注这个问题。可能会到比较成熟或者有实务案例可供参考之后作一个比较全面的总结。 目前最常见的处理方式，即按所节约的能源的价值的一定比例分享收益的方式，我理解应适用《企业会计准则第 21 号——租赁》。参照国际准则下的IFRIC 4《判断一项交易安排是否包含租赁》中规定的两项条件：该项交易必须以特定的资产使用权作为载体；该项交易安排授予了交易对方使用该资产的权利，这类合同能源管理交易应当都是符合的。
所以一般可以定性为租赁。 在确定适用租赁准则以后，下一步就是判断属于融资租赁还是经营租赁。根据准则规定，融资租赁是把标的资产所有权上的主要风险和报酬实质上转移给承租人的租赁；除此以外的都是经营租赁。在此框架下，合同承接方（合同能源管理机构）应当根据过去的经验和本案例的具体情况，确定于租赁开始日，其本身从该项业务中可获取的收益是否基本上可以确定金额。如果是，则按融资租赁中出租方的会计处理要求执行；反之作为经营租赁处理。

回答人：chenyiwei
回复 藤椅 ldm520 的帖子如果在就合同条款达成协议之日（“如果节能效果在30%以上，即视为具有节能价值，双方开展合作”），公司可以对该项目未来的收益金额作出可靠估计的，表明公司已经把标的资产所有权上的主要风险和报酬转移了，应作为融资租赁处理。至于涉及的流转税税种，还是在很大程度上取决于交易的法律形式。

回答人：chenyiwei
回复 lancelotju 的帖子
对此问题还没有深入研究过。个人初步意见：对方的处理与节能服务公司所采用的处理方式是租赁模式还是BOT模式无关。对方（用能单位）在合同期限结束时取得资产并未实际发生成本，因此取得资产的初始确认金额即为零，也不确认接受捐赠的收益。为了加强资产实物管理，也可按照合同结束时该资产的公允价值计入原值，但同时全额计提折旧，账面价值为零。

回答人：chenyiwei
回复 宽阔视野 的帖子
1 、应当要求在年末进行抄表以确定本年度的实际节能量，尤其是在你说的“由于客户的实际运行情况，也很难估计收入的情况”，否则将导致无法对年度内收入的确认提供充分、适当的审计证据。
2 、假设采用经营租赁会计模式，节能设备确认为服务公司的固定资产，则按照固定资产准则“企业应当根据与固定资产有关的经济利益的预期实现方式，合理选择固定资产折旧方法”的规定，采用加速折旧法也是允许的，但需证明所采用的加速折旧法的年折旧额曲线与未来分享期间的节能效益分成收入的分布存在对应关系。 3 、如果由于“客户信用较差，不愿意按照合同约定分享效益”，则表明按照合同约定的分成款的可收回性存在重大不确定性，不能确认分成收入，同时应考虑相关固定资产是否已经发生减值。后续变更为销售时，在变更后的合同生效后，按变更后合同条款的约定确定会计处理模式。 4 、不清楚该合同的具体情况。要考虑此处的“每月应付货款”是否实际上是可以合理估计的，还是用能单位的资产使用状况波动很大而难以估计；按照该公式计算的金额超过 1000 万是否基本确定，从而基本上相当于每月收回金额实质上是固定的，不存在重大不确定性。 5 、是否该合同的总价是固定的？合同的主要内容是否即为销售设备？后续运营管理服务的成本是否重大？

回答人：chenyiwei
回复 宽阔视野 的帖子
如果确实肯定某个合同能源管理项目属于融资租赁的，则节能服务公司应按照租赁准则对融资租赁出租方的规定进行会计处理。由于设备等销售是正常业务模式的内在组成部分，所以应确认营业收入并结转营业成本（不能仅仅因为公允价值等于成本，就不分别确认收入和成本），这一点与单纯提供融资服务的专业租赁公司不同。
现金流量由于均系来源于正常经营业务，所以流入、流出均作为经营活动。
另外需要提醒一下：在使用租赁模式进行EMC业务的会计处理时，判断该交易是融资租赁还是经营租赁，不能机械地看是否满足《企业会计准则第 21 号——租赁》第六条中的任何一项标准，只要满足了其中一项就机械地认定为融资租赁。关键还是要从融资租赁和经营租赁的定义出发，分析标的物所有权上主要风险和报酬的转移和承担情况，在此基础上作出的判断才是合理的。

提问人：lancelotju 时间：2012-02-28 16:46:24
回复 chenyiwei 的帖子
如果用融资租赁处理的话 每期电费都不确定 怎么计算最低租赁收款额呢

回答人：chenyiwei
如果符合融资租赁条件的，那就应当是基本确定了，波动幅度应当很小。所以波动的影响应该是不重大的。

提问人：五老峰 时间：2012-02-28 19:38:47
陈版，如果每年的节省的电费数量和单价都是不断变化的，是不是表明末来的报酬金额是不确定的呢？

回答人：chenyiwei
看波动幅度是否具有重要性。如果波动幅度很小，则可以认为是基本确定的。

提问人：宽阔视野 时间：2013-05-02 12:20:11
回复 chenyiwei 的帖子
陈版，请教个问题，对于合同能源管理业务模式收入确认的截止时点问题，一般公司会在合同里约定结算周期，一般是以一定时期的电表抄表度数来计算节能的数量金额，但抄表的时点不一定是月末，可能是每个季度的 15 号，比如 9 月 15 号、 12 月 15 号等等，对于这样的结算方式，是否有必要确认每年末最后一个抄表日期后到年末为止期间的收入，这段时间由于业务的原因，收入实际是很难确认的，并且是尚未与业主方确认的，我个人认为这段时间不应该确认为当年的收入，不知这样是否妥当？多谢陈版。

回答人：chenyiwei
如果这种确认只是一种常规的数字核对程序，则即使没有经过用能单位确认，其可获得的节能收入金额也可基本确定，这时理论上应当核算到年末的节能成果作为核算当年度收入的基础。实务中可能基于重要性原则简化处理。

提问人：宽阔视野 时间：2013-05-13 20:37:59
回复 chenyiwei 的帖子
陈版，再请教下，对于做为经营租赁模式核算的EMC业务中，EMC设备的支出是作为购建固定资产支出合理还是作为购买商品支出合理？从形式上看，感觉应该作为购建固定资产的支出，但本质上是否应将其作为购买商品支出？

回答人：chenyiwei
按购建固定资产支出处理.